臺灣高等法院民事判決　九十一年度重上字第二五二號
　　　上訴人即附帶被上訴人　甲.
右當事人間返還土地等事件，上訴人對於中華民國九十一年五月七日臺灣臺北地方法
院九十年度訴字第三九九八號第一審判決提起上訴，本院判決如左：
    主　　文
原判決廢棄，發回臺灣臺北地方法院。
    事　　實
甲、上訴人即附帶被上訴人方面：
一、聲明：
  Ａ、上訴聲明：
    (一)原審判決不利於上訴人之部分廢棄。
    (二)右廢棄部分，被上訴人先位聲明、備位聲明均駁回。
    (三)第一、二審訴訟費用由被上訴人負擔。
    (四)如受不利判決，願供擔保請准宣告免為假執行。
  Ｂ、答辯聲明：
    (一) 附帶上訴駁回。
    (二)附帶上訴費用及第一、二審訴訟費用均由附帶上訴人負擔。
二、陳述：除與原判決記載相同者外，補稱略以：
    (一)被上訴人之催告並未合法送達於上訴人乙○○，催告不合法定程序，自不生催
      告之效力，被上訴人不得片面撤銷該地上權：
      民法第四百四十條第一項所謂支付租金之催告，屬於意思通知之性質，其效力
      之發生，應以意思表示到達相對人始生效力。又於外國為送達者，應囑託該國
      管轄機關或駐在該國之中華民國大使、公使或領事為之，民事訴訟法第一百四
      十五條定有明文。被上訴人明知上訴人乙○○現旅居國外，未居住於戶籍地內
      ，且在原審訴訟時亦經內政部警政署以九十年十月十七日發文境信昌字第○
      六四八三一號函知上訴人乙○○在美國之住址為：00-00 000TH STREET．
      FLUSHING N.Y. 7355，該住址雖為民國八十三年所留，惟上訴人乙○○迄今尚
      居住於該址，詎原審竟未嘗試將該催告之準備書狀委託駐外使領館送達於上訴
      人在美國之住居所，反而率以公示送達之方式踐行催告程序，其公示送達之程
      序顯然違背法令，其催告及撤銷之意思表示並未到達乙○○，自不發生催告之
      效力。再者，乙○○在九十年十月十七日曾委請利害關係人劉金安代繳地租，
      該催告亦因乙○○已繳交地租而失其效力，被上訴人亦不得逕行撤銷地上權。
      如法院認原審對乙○○之公示送達不合法，請求廢棄原判決發回原審法院。
    (二)乙○○早已於催告生效前之九十年十月十七日繳清所有地上權地租，並經被上
      訴人收訖，乙○○並無欠繳地租之事實：
      被上訴人在收到地租過半年後（即九十一年四月二日），始反悔將已收取之租
      金以律師函退回乙○○處，乙○○為表慎重及付款誠意，於收到上開律師函後
      ，又由劉金安將該筆地租提存於法院，並通知被上訴人隨時均得領取，被上訴
      人卻又遲遲未受領，此乃被上訴人拒絕受領。
    (三)原審判決依申報地價年息百分之八計付相當於租金之不當得利，應屬過高，與
      上訴人所得之利益間，無法平衡。
    (四)縱令被上訴人有權請求調整租金，亦應自九十一年一月二日公示送達於乙○○
      之日起算，被上訴人備位請求溯及自八十四年一月一日調整租金，於法無據。
乙、被上訴人即附帶上訴人方面：
  Ａ、答辯聲明：
    (一)上訴人之上訴駁回。
    (二)第一、二審訴訟費用均由上訴人負擔。
    (三)願供擔保請准宣告假執行。
  Ｂ、附帶上訴聲明：
    (一)原判決不利於附帶上訴人之部分廢棄。
    (二)右廢棄部分，被上訴人乙○○、甲○○應再連帶給付附帶上訴人自民國九十一
      年一月六日起，分別至返還、遷出前開土地之日止，每年按系爭土地當年度申
      報地價年息百分之二計算之租金。
    (三)第一、二審訴訟費用均由被上訴人負擔。
二、陳述：除與原判決記載相同者外，補稱略以：
    (一)上訴人主張被上訴人之催告並未合法送達於上訴人乙○○，並無理由：
      原審之訴訟文書，曾向乙○○之戶籍地送達，然未收受，被上訴人復由上訴人
      甲○○之陳述，始得知乙○○早已移居國外三十餘年，且不知其住居所，則被
      上訴人聲請公示送達，並分別於國內版、國外版之報紙登報，其送達程序並無
      違法之處。乙○○以其迄今仍居住於內政部警政署九十年十月十七日發文境
      信昌字第○六四八三一號函中簽證申請表所載之地址，主張送達不合法，惟該
      簽證申請表日期乃民國八十三年間之文件，迄今已將近十年，被上訴人實無從
      得知上訴人是否仍居住於該址，況由上訴人所提出之上訴狀、委任狀，所載之
      地址皆記載郵政信箱，而非上揭地址，足見上訴人主張其仍居住於上址，亦屬
      可疑。再者，就連上訴人之訴訟代理人於鈞院審理時亦自承：「原審卷五十三
      頁不是最近的資料，他現在仍住在紐約。委任狀的地址是他留的，是否他現在
      住址在這裡我們要確認一下。」等語，顯見上訴人之訴訟代理人亦不知悉上訴
      人之住居所為何，又豈能指摘原法院准許公示送達之裁定於法不合。如法院認
      原審對乙○○之公示送達不合法，請求廢棄原判決發回原審法院。
    (二)乙○○主張其並未欠繳地租，並無理由：
      九十年九月十日信函中，劉金安並未檢附乙○○之委任書，以證明其確實受乙
      ○○之委託，且劉金安亦未表明或舉證說明其係向乙○○承租系爭或隔鄰房屋
      （即台北市○○區○○路七號），依上開存證信函內容，無從認定劉金安屬本
      件租金債務之利害關係人，其給付不生債務清償之效力。上訴人主張被上訴人
      於另訴訟中（臺灣台北地方法院九十年度訴字第三九九六號），早已知悉劉金
      安為本件租金債務利害關係人云云，惟劉金安係於九十年九月十日寄送存證信
      函後，始於臺灣台北地方法院為現場履勘時，片面主張其係向乙○○承租門牌
      號碼臺北市○○路七號之房屋，加以其在該訴訟中於九十年十二月十二日所提
      出之同意書、存摺影本等證物，均係在其寄送存證信函之後，且無法舉證證明
      形式真正及實質真實。上訴人乙○○遲至九十一年五月十五日始於九十年訴字
      第三九九號訴訟中，出面證實其確有將系爭房屋出租予劉金安，亦徵被上訴人
      當時拒絕收受郵政匯票，乃屬正當。至於被上訴人何以於九十年十月間收受系
      爭匯票，遲至九十一年四月二日始退還，乃被上訴人內部處理程序問題，蓋被
      上訴人就系爭地上權登記是否合法有效一節詳查資料，均無所獲，唯恐上訴人
      誤解被上訴人有默示收受租金之意思，始委請張世興律師事務所發函退還匯票
      。上訴人之租金債務係以現金繳納，此為上訴人所自承，上訴人委託劉金安以
      寄送匯票代現金支付，仍需得被上訴人同意，否則仍不發生合法清償之效力。
    (三)系爭土地屬建地，交通便利且繁榮，現今土地公告現值每平方公尺高達新臺幣
      （下同）二十餘萬元，與昔日地價相去甚遠，雙方年租金僅約定為五十元四角
      ，顯失衡平，被上訴人爰依民法第四百四十二條規定，請求自八十四年一月一
      日起依系爭土地當年度申報地價年息百分之十計算調整租金。
    理　　由
一、按第一審之訴訟程序有重大之瑕疵者，第二審法院得廢棄原判決，而將該事件發
    回原法院。但以因維持審級制度認為必要時為限。民事訴訟法第四百五十一條第
    一項定有明文。
二、查，原法院曾向內政部警政署入出境管理局（以下簡稱入出境管理局）函查上訴
    人乙○○之入出境資料及國外詳址，依入出境管理局於九十年十月十七日發文
    境信昌字第○六四八三一號函送之乙○○入出境紀錄表所示，乙○○在八十九年
    三月二十七日出境後即無入境資料（原審卷第五二頁），入出境管理局並檢送乙
    ○○在美國之住址為：00-00 000TH STREET．FLUSHING N.Y. 7355（原審卷第五
    三頁）。依民事訴訟法第一百三十六條第一項前段規定：「送達於應受送達人之
    住、居所、事務所或營業所行之」。所謂居所指為暫時目的所居留之場所，出境
    外國之人，其在國外為暫時居留目的所居之場所，應得認為其居所，如其在國內
    應為送達之處所不明時，依上開規定，仍應向國外之居所為送達。原法院對於出
    境外國之乙○○，未依同法第一百四十五條之規定為囑託送達，竟以乙○○住居
    所不明為由，准依被上訴人之聲請為公示送達，其公示送達之程序顯然違背法令
    ，原審對未經合法送達之第一審被告乙○○逕為實體之判決，其訴訟程序自屬有
    重大之瑕疵，基此所為之判決，亦屬違背法令。而兩造復不同意由第二審法院就
    此事件自為實體之裁判，以補正上開訴訟程序之瑕疵。則為維持審級制度，自有
    將本事件發回原審法院更為裁判之必要。從而，上訴人執此指摘原判決不當，求
    予廢棄，將本事件發回原審法院更為裁判，以維審級之利益，自屬有理由。爰將
    原判決廢棄，發回原審法院重行審理，以符法制。
三、據上論結，本件上訴為有理由，依民事訴訟法第四百五十一條第一項，判決如主
    文。
中     華     民     國     九十一     年     十二     月       四      日
                                民事第九庭
　　　　　　　　　　　　　　　　　　審判長法　官　吳　謙　仁
　　　　　　　　　　　　　　　　　　　　　法　官　游　婷　麟
　　　　　　　　　　　　　　　　　　　　　法　官　蘇　瑞　華
右正本係照原本作成。
如不服本判決，應於收受送達後二十日內向本院提出上訴書狀，其未表明上訴理由者
，應於提出上訴後二十日內向本院補提理由書狀（均須按他造當事人之人數附繕本）
上訴時應提出委任律師或具有律師資格之人之委任狀；委任有律師資格者，另應附具
律師及格證書及釋明委任人與受任人有民事訴訟法第四百六十六條之一第一項但書或
第二項（詳附註）所定關係之釋明文書影本。
中　　　華　　　民　　　國　　九十一　　年　　十二　　月　　　五　　　日
　　　　　　　　　　　　　　　　　　　　　　書記官　賴　以　真
附註：
民事訴訟法第四百六十六條之一（第一項、第二項）：
對於第二審判決上訴，上訴人應委任律師為訴訟代理人。但上訴人或其法定代理人具
有律師資格者，不在此限。
上訴人之配偶、三親等內之血親、二親等內之姻親，或上訴人為法人、中央或地方機
關時，其所屬專任人員具有律師資格並經法院認為適當者，亦得為第三審訴訟代理人
。
